# 少数股权远期收购义务会计处理

提问人：老兵 701206 时间：2022-11-13 15:26:00
陈老师：
证监会《 2021 年上市公司年报会计监管报告》中关于“与数股权远期收购义务相关的会计问题”列举了如下案例：
年报分析发现，个别上市公司与其关联方共同收购子公 司时，关联方将所持子公司少数股权对应的表决权全部委托 给上市公司行使，并约定在后续 6 个月至 30 个月内，上市 公司以固定价格加年化利率收购关联方所持有子公司股权。 上市公司按照本次收购的对价确认长期股权投资并以此为 合并成本计算确认商誉，在合并财务报表中将关联方持有的 子公司股权确认为少数股东权益。上述交易中，在合并财务 报表层面，因承担了一项不能无条件避免的支付现金以回购 自身权益工具的合同义务，上市公司应将收购少数股东权益 确认为一项金融负债，金额为回购义务所需支付金额的现 值。同时，上市公司应根据股权转让协议相关条款约定，判 断少数股东权益实质上是否仍存在并进行相应会计处理。若 相关事实表明少数股东不拥有普通股相关权利和义务，如不 享有表决权、分红权、股票增值收益权等，上市公司在合并 报表层面不应再确认少数股东权益，而应将上述负债视为合并成本的一部分，以此为基础计算确认商誉金额。反之，若少数股东实质上仍拥有普通股相关权利和义务，则上市公司 应在合并报表层面确认相关金融负债，同时冲减资本公积。
问题：若少数股东实质上仍拥有普通股相关权利和义务，则上市公司应在合并报表层面确认相关金融负债，同时冲减资本公积。
对于此规定，我个人的理解是为满足公司法形式上的要求，按权益性交易处理，即承诺收购的少数股东权益应支付的对价确认为金融负债，同时冲减资本公积和少数股东权益。但是这样理解与原文的规定好像不一致，请老师指教。

回答人：chenyiwei
若少数股东实质上仍拥有普通股相关权利和义务，则在合并报表中，一方面要确认少数股东权益，另一方面要确认回购该项“主体自身权益工具”的合同义务导致的金融负债（金额为回购款的折现值）。该项金融负债初始确认时，对应的借方科目是归母的资本公积。
这样做法确实可能产生少数股东的相关权利被列示了两次，而归母净资产被虚减的感觉，但目前的处理原则就是如此，也是不同观念之间的平衡。这一点在IFRS下通常也是这样理解的。不排除后续准则会有进一步修改，但目前应照此执行。